臺灣高等法院民事判決　　　　　　　　 95年度家上字第220號
上　訴　人　辛○○
訴訟代理人　南雪貞律師
上　訴　人　甲○○
訴訟代理人　陳傳中律師
複　代理人　張信陽律師
上列當事人間離婚等事件，兩造對於中華民國95年5月26日台灣
士林地方法院93年度婚字第417號第一審判決分別提起上訴，本
院於96年2月27日言詞辯論終結，判決如下：
    主  文
兩造上訴均駁回。
第二審訴訟費用由兩造各自負擔。
    事實及理由
一、本件上訴人辛○○主張略以：兩造於民國90年8月8日結婚，
    並於91年8月28日育有1子賴冠維，詎婚後不久，甲○○多次
    對辛○○拳腳相向並謾罵及將賴冠維棄於家中離去。甚於93
    年4月19日私下更換兩造住所門鎖， 嗣並將該屋售予第三人
    ，兩造因此開始分居。其前開行為已致辛○○精神上飽受痛
    苦，而受有不堪同居之虐待，並致兩造婚姻有難以維持之重
    大事由，且甲○○具有較大之可歸責原因，爰依民法第1052
    條第1項第3款及第2項規定請求准許兩造離婚。 又辛○○未
    曾懷疑賴冠維非其子，亦無毆打甲○○，甲○○主張其有不
    堪同居之虐待，實不足採。再者，辛○○有固定收入，而甲
    ○○無穩定工作，是賴冠維之權利義務行使負擔由辛○○任
    之，始符合子女之最佳利益。又賴冠維每由甲○○探視送回
    後，常有口出粗暴不雅用語及暴力行為，且每兩星期探視１
    次，會影響小孩生活及學習作息，是甲○○之探視時間及次
    數自應減少。 又甲○○現存之婚後財產為新台幣（下同）
    579萬5700元，而其婚姻關係中所負債務合計為429萬2689元
    ， 是剩餘財產為150萬3011元，而辛○○之剩餘財產為零元
    ，且辛○○於兩造婚姻關係存續期間將所得交予甲○○，故
    請求平均分配剩餘財產差額， 並無顯失公平， 爰依民法第
    1030條之1第1項規定請求甲○○給付等語。於原審為聲明：
    (一)請准辛○○與甲○○離婚。(二)兩造所生未成年之子賴冠維
    權利義務之行使或負擔由辛○○任之。(三)甲○○應給付辛○
    ○剩餘財產300萬元。 (四)甲○○之反訴駁回（原審就本訴部
    分判准辛○○與甲○○離婚，未成年之子賴冠維其權利義務
    之行使或負擔由辛○○任之，並依職權酌定甲○○與賴冠維
    之會面交往時間及方式如附卷，惟僅判決甲○○應給付辛○
    ○75萬1506元。並駁回甲○○提起之反訴。辛○○就其敗訴
    部分僅就子女會面交往方式不服提起上訴，其餘未上訴部分
    自已確定。甲○○就其敗訴部分則全部提起上訴）。並上訴
    聲明：(一)原判決關於甲○○得依附表所示之時間及方式與未
    成年子女賴冠維會面、交往部分之裁判廢棄。(二)廢棄部分改
    判：(1)賴冠維未滿12歲前：甲○○得於雙月週六上午10時起
    至宜蘭市派出所偕同賴冠維外出會面交往或共同居住，並應
    於該週週日下午５時前將賴冠維帶至接送地點交予辛○○。
    (2)賴冠維年滿12歲後：應完全尊重賴冠維個人之意願，自行
    決定其與甲○○會面交往之時間及方式。(3)辛○○或其子女
    賴冠維之住所或聯絡電話如有變更，應隨時通知甲○○。(4)
    除上述約定探視方式外，甲○○在不影響賴冠維之意願、學
    業及生活作息之範圍內，得以電話、書信、傳真、電子郵件
    等方式與賴冠維交往。(三)答辯聲明：駁回對造甲○○之上訴
    。(四)訴訟費用由甲○○負擔。
二、上訴人甲○○則以：辛○○常因生氣而辱罵、毆打甲○○，
    且其個性多疑，竟懷疑賴冠維為甲○○與他人外遇所生，並
    指稱甲○○與他人通姦，前開行為實已造成甲○○身體及精
    神上之痛苦，自屬不堪同居之虐待，且已破壞婚姻關係中之
    信任基礎，亦屬有難以維持婚姻之重大事由，爰反訴請求准
    許甲○○與辛○○離婚。又辛○○就本件離婚事由實有過失
    ，而甲○○則屬無過失，是自得依民法第1056條第1、2項規
    定請求辛○○給付80萬元非財產上損害。又賴冠維自幼即由
    甲○○撫育照顧，而辛○○曾懷疑賴冠維非其親生，且脾氣
    暴躁，是賴冠維之權利義務行使負擔應由甲○○任之，始符
    合子女最佳利益。再者，辛○○亦應負擔賴冠維之扶養費，
    爰反訴依民法第1084條及第1116條之2規定請求其按月給付1
    萬5000元。又系爭門牌號碼台北市○○區○○街439號3樓房
    屋（下稱系爭房屋）係甲○○以婚前財產購買，況出售該屋
    所得之605萬元價金，於清償婚姻關係存續中所負債務後，
    已無剩餘。且辛○○於婚姻關係存續期間從未支付家庭生活
    費用，是辛○○請求就雙方剩餘財產差額平均分配亦顯失公
    平等語，資為抗辯。於原審聲明：(一)准許甲○○與辛○○離
    婚。(二)兩造所生之未成年子女賴冠維權利義務之行使或負擔
    由甲○○任之。(三)辛○○應於甲○○單獨行使、負擔賴冠維
    之權利義務期間，每月給付子女扶養費用1萬5000元，並按
    月於每月5日前交由甲○○代為管理支用。如辛○○遲誤一
    期履行者，其後之期間視為亦已到期。(四)辛○○應給付甲○
    ○精神慰撫金80萬元。(五)辛○○之本訴及假執行之聲請均駁
    回。經原審判決駁回其反訴後，其提起上訴，爰上訴聲明：
    (一)原判決不利於甲○○部分廢棄。(二)廢棄部分，辛○○在第
    一審之訴駁回。(三)准甲○○與辛○○離婚。(四)兩造所生未成
    年之子賴冠維（男，91年8月28日生， 身分證字統一編號：
    Ｚ000000000號）其權利義務之行使或負擔，由甲○○任之。
    (五)辛○○應自交付賴冠維翌月起至賴冠維成年止，於每月５
    日前，按月給付甲○○１萬5000元。如有一期遲延未付，視
    為全部到期。(六)辛○○應給付甲○○精神慰撫金80萬元。答
    辯聲明：對造辛○○之上訴駁回。
三、兩造不爭執之事實：
  (一)兩造於90年8月8日結婚，婚後兩造原居住在台北市○○區○
    ○街439號3樓共同生活，婚姻關係現仍存續中，雙方育有１
    子賴冠維，91年8月28日出生。
  (二)甲○○曾於93年4月16日離家；嗣於同年4月19日更換兩造所
    居住之台北市○○區○○街439號3樓住屋之門鎖，辛○○曾
    因此至台北市政府警察局同德派出所報備，自４月19日起即
    處於分居狀態。
  (三)甲○○於93年５月27日以買賣為原因將前開婚後取得登記在
    甲○○名下之房屋出賣第三人鄭乃中得款605萬元。
  (四)本件訴訟進行中，曾經原法院以93年度家全字第17號民事裁
    定，命兩造所生之未成年子女賴冠維權利義務之行使或負擔
    ，於本件判決確定前暫由辛○○任之，甲○○在收受裁定書
    後，曾攜同賴冠維離家。
四、本件兩造爭執點為(一)可否訴請離婚？應准何造離婚之請求？
    (二)兩造所生之未成年之子賴冠維其權利義務之行使或負擔應
    由何人任之？未任未成年子女權利義務之行使或負擔之一造
    探視內容及方法如何？(三)辛○○得否請求分配夫妻剩餘財產
    之差額？(四)甲○○得否請求辛○○按月給付子女之扶養費？
    (五)甲○○得否請求非財產上損害賠償？茲就兩造爭點分述如
    下：
五、辛○○得訴請離婚，甲○○不得訴請離婚：
  (一)按婚姻係以夫妻之共同生活為目的，夫妻間應以誠摯相愛、
    互信為基礎，互相協力保持其共同生活之圓滿及幸福，若夫
    妻間已難以共同相處，亦實無強行共組家庭致互相憎恨之必
    要。故民法第1052條第2項規定 ：「有前項以外之重大事由
    ，難以維持婚姻者，夫妻之一方得請求離婚。」揆其目的係
    在使夫妻請求裁判離婚之事由較富彈性，惟是否有難以維持
    婚姻之重大事由，判斷標準為婚姻是否已生破綻而無回復之
    希望，此不可僅由已喪失維持婚姻意欲者之主觀面加以認定
    ，而應依客觀的標準，即難以維持婚姻之事實，是否已達於
    倘處於同一境況，任何人均將喪失維持婚姻希望之程度以決
    之，倘客觀上確實達於難以維持婚姻之程度者，自得請求裁
    判離婚。且民法第1052條第2項但書， 規定難以維持婚姻之
    重大事由應由夫妻之一方負責者，僅他方得請求離婚，係為
    公允而設，故難以維持婚姻之重大事由，夫妻雙方均須負責
    時，應比較衡量雙方之有責程度，僅責任較輕之一方，得向
    責任較重之他方請求離婚，或有責程度相同時，雙方均得請
    求離婚，始符公平（最高法院89年度台上字第2688號、90年
    度台上字第1639號判決意旨參照）。
  (二)經查，辛○○主張其於93年４月19日返回台北市○○區○○
    街439號3樓住處，發現甲○○私下更換上述南港住處之門鎖
    ，致使辛○○無法返家，只得在住處附近之同德派出所過夜
    乙節，業據其提出台北市政府警察局南港分局同德派出所報
    案2聯單附卷為證（見原審卷1第155頁）； 且經證人即同德
    派出所警員程鴻柏證稱 ：「（民國93年4月19日下午11時10
    分，是否有受理辛○○至同德派出所備案稱甲○○更換門鎖
    無法進入？）有。辛○○當時報案是跟值班警員說無法回到
    家裡，說甲○○把家裡的門鎖換掉，後來我有陪同辛○○到
    住所去看，我就按電鈴，可是都沒有人回應，辛○○有在我
    面前拿鑰匙要開門，可是確實無法開門 。」「（94年4月19
    日當天辛○○是否住在你們派出所裡面？）是的。當天我有
    建議辛○○沒有辦法進去屋內，是否要去旅館休息，辛○○
    面有難色，我詢問辛○○，辛○○說他身上沒有錢，我問為
    什麼，辛○○就跟我說他的家庭狀況，說他賺的錢都給他太
    太，還把存摺、提款卡等物品，都交給他太太保管，所以沒
    有辦法拿到現金使用，後來我就讓辛○○在我們派出所裡面
    過夜。」「（當天你有無可能按錯門鈴？）當天是由辛○○
    親自帶我去現場的，我不可能按錯門鈴。」「（當天你所去
    的地方是否是臺北市○○街439號3樓？）是的。」「（如何
    確定屋內沒人？）我沒有確定屋內沒人，只是說按門鈴一直
    沒有人回應，持續時間約半個小時，我們在屋外等候約半個
    小時。」等語（見原審卷４第57至59頁筆錄）。衡情證人程
    鴻柏僅係當天到場執行勤務之警務人員，其與兩造皆無利害
    關係可言，應無刻意偏袒何方之必要，故其所為上述證言應
    非虛情，堪以採信。此外復有台北市政府警察局南港分局94
    年6月１日北市警南分刑字第09431223000號函附之員警工作
    紀錄簿、受理各類案件紀錄表等在卷可稽（見原審卷3第128
    至130頁），是甲○○所辯其於93年4月19日在家，並未聽到
    門鈴聲，亦未更換門鎖，係於93年４月22日始更換門鎖云云
    ，核與上情不符，所辯並不可採。況甲○○先則稱：因常遭
    辛○○毆打，擔心辛○○會趁長子不在時將其打死，故於93
    年4月22日換鎖云云（見原審卷2第66頁答辯狀）；惟嗣則陳
    稱：我是等到93年（誤載為94年）１月23日一直等不到辛○
    ○回家，辛○○也不跟我聯絡，我很不安，覺得反正辛○○
    也不回來了，我才會去更換門鎖云云（見原審卷3第124頁筆
    錄）。可知甲○○對其更換門鎖之時間及原因說辭前後不一
    ，顯有瑕疵可指而不足採，堪認辛○○主張其於93年４月19
    日因甲○○無故更換上述南港住處之門鎖，致其不得其門而
    入，甚至夜宿警局等情應非虛情，堪予採信。再者，甲○○
    所辯其係於93年４月22日始行更換上述南港住處之門鎖乙節
    縱令屬實，惟甲○○既已表明其於93年 4月19日仍在上述南
    港住處，則辛○○偕同警員程鴻柏於當晚返回上述住處時，
    經辛○○按門鈴並在門外持續等候約半小時，甲○○竟不願
    開門而拒絕讓辛○○返家同住，復於94年 4月22日更換該住
    處之門鎖，致使辛○○無法返回上述住處居住，亦有可歸責
    。更有甚者，甲○○竟未知會辛○○，旋於93年 4月23日委
    託信義房屋仲介公司出售上述兩造位於台北市○○區○○路
    439號３樓之住處，並於93年5月27日將上述南港房屋移轉登
    記為第三人鄭萬中所有，致兩造現實上無共同之住所，使辛
    ○○無家可歸，雙方已自93年４月19日起處於分居狀態，未
    再同住在南港住處，無法繼續同居以經營夫妻共同生活，造
    成彼此維繫婚姻關係之重大障礙，迄今未再有夫妻共同生活
    ，毫無任何忍讓退步之空間，可見兩造現已失卻通常夫妻應
    有互信、互諒、互愛之感情基礎，未再實質經營婚姻生活，
    迄今已有２年有餘，可見兩造間之誠摯互讓之情感基礎現已
    不復存在。依上述，甲○○對於兩造分居狀態之造成，顯然
    具有可歸責之事由存在，實堪認定。
  (三)又兩造於本件訴訟期間，因對於所生之子賴冠維之會面交往
    事宜，甲○○曾向原法院聲請假處分，嗣經原法院以93年度
    家全字第17號民事裁定，判命於本件判決確定前，暫由辛○
    ○擔任未成年子女賴冠維之親權行使人，然甲○○在收受上
    揭裁定書後，竟攜同賴冠維四處藏匿，經辛○○寄發存證信
    函，甚至向法院聲請強制執行，經法院核發執行命令後，甲
    ○○仍拒絕將賴冠維交付辛○○，辛○○更於94年６月間對
    於甲○○另行提起和誘罪之刑事告訴，甲○○始於94年９月
    29日交付子女於辛○○等情事，有存證信函、律師函可憑（
    見原審卷3第100頁），並經本院調閱原法院93年度家全字第
    17號、 94年度執全字第968號民事卷查核無誤，足見兩造非
    但對於婚姻生活之經營存有重大歧見，對於子女照顧問題亦
    無法本於子女利益而為理性對話溝通、尋求共識，夫妻間應
    有之情義已蕩然無存。況兩造於法院審理期間互以言詞攻訐
    對造，對立衝突日益嚴重，兩造均表達無繼續維持婚姻之意
    願，堪認兩造主觀上皆無繼續維持婚姻之意願，益徵兩造婚
    姻已達恩盡義絕之程度，客觀上更難期待彼此能繼續經營和
    諧幸福之婚姻生活，是兩造間確有難以維持婚姻之重大事由
    存在，堪以認定。
  (四)末查本件兩造因個性不合時生爭執，惟兩造皆未能自我反省
    ，相互讓步，藉以減少爭執，致兩造之夫妻情感日趨薄弱，
    難以共同經營和諧幸福之婚姻生活 。又兩造自93年4月19日
    起迄今，長期以來皆處於分居狀態，雙方形同陌路，且對於
    造成分居之事由各持一詞，互不讓步，亦無澄清和解之意願
    ，一味相互攻訐、指責他方，未能深自反省夫妻情分淡薄之
    原因，時間已逾２年之久，仍無法回復夫妻之共同生活，甚
    至無法進行良性之交談溝通，對於他方僅存有怨懟、憎惡，
    已無誠摯互信之情感存在，顯見雙方徒有夫妻之名而無夫妻
    之實。況兩造皆已明確表達已無繼續維持婚姻關係之意願，
    且於本件訴訟期間，兩造仍相互攻訐，對立嚴重，絲毫未見
    緩和之跡象，可見正常夫妻間互信、互諒、互愛之情感基礎
    已不存在，無法繼續經營和諧幸福之婚姻生活，堪認兩造間
    之感情已嚴重破壞，難以繼續共同生活，婚姻所生之破綻亦
    無回復之希望，其情形已構成難以維持婚姻之重大事由，而
    此重大事由無論在主觀或客觀上均已達難以維持婚姻之程度
    ，自無再強求維持婚姻之名，而無婚姻之實之必要。次查，
    本件兩造平時感情不睦，觀念對立嚴重，以致時起勃谿，惟
    雙方皆未能自我反省，相互退讓，更不願以理性溝通之方式
    化解衝突，致兩造之夫妻情感日趨薄弱，難以共同經營和諧
    幸福之婚姻生活，故堪認兩造對此婚姻破綻事由之發生皆可
    歸責。惟比較衡量雙方之責任程度，兩造無法再繼續經營婚
    姻生活，主要肇因於雙方自93年４月19日起迄今皆處於分居
    狀態，彼此間未再有夫妻之共同生活，以致雙方無法進行良
    性之交談溝通，更無回復夫妻感情之可能，而此分居狀態之
    造成，主要原因係甲○○於93年４月間自行更換兩造住處之
    門鎖，致辛○○無法返家同住，更有甚者，甲○○竟未知會
    辛○○，即自行於93年４月23日委託出售上述南港住處房屋
    ，嗣以605萬元之價格將該屋出賣於第三人，並於93年5月27
    日完成所有權移轉登記，致兩造現無共同之住所，無法繼續
    同居以經營夫妻共同生活，造成彼此維繫婚姻關係之重大障
    礙，故認甲○○對於婚姻破綻事由之發生應負較重之責任。
    從而辛○○既屬責任較輕之一方，則其向責任較重一方之甲
    ○○，依民法第1052條第２項之規定，主張兩造間之婚姻具
    有難以維持婚姻之重大事由，據以訴請判決離婚，為有理由
    ，應予准許。
  (五)關於甲○○主張受有辛○○不堪同居之虐待部分：
    1.按夫妻之一方受他方不堪同居之虐待，固得請求離婚，惟
      所謂不堪同居之虐待，係指予以身體上或精神上不可忍受
      之痛苦，致不堪繼續同居者而言，如非客觀上已達於此程
      度，不容夫妻之一方，以主觀之見解，任意請求與他方離
      婚；又夫妻間偶爾失和毆打他方，致令受有微傷，如按其
      情形尚難認為不堪同居之虐待者，不得認他方之請求離婚
      為有正當理由，有最高法院37年上字第6882號、34年台上
      字第3968號、20年上字第2341號判例意旨可稽。
    2.甲○○雖指稱其受有不堪同居之虐待，然此為辛○○所否
      認，證人即甲○○姊姊林愛美雖到庭證稱：兩造婚姻關係
      存續中，甲○○跟我說兩造吵架，辛○○打他，那時甲○
      ○腳受傷，大約是在92年４月中下旬，除了這次，我沒有
      再看過甲○○受傷；沒有親眼看過或聽過辛○○說甲○○
      不貞等語在卷（見原審卷４第60頁筆錄），則毆打乙事係
      耳聞於甲○○之告知，應認與辛○○自承其唯有一次與甲
      ○○發生爭執曾還手打甲○○一巴掌乙事為同一事件。查
      夫妻共營婚姻生活，偶有勃谿，在所難免，偶因一時忿激
      而有過當之行為，尚難謂為不堪同居之虐待；至甲○○主
      張辛○○曾指摘甲○○與人通姦乙事，本院審理中甲○○
      所稱知悉此事之證人丁○○及己○○證明並無聽聞此情（
      見本院卷第123、124頁筆錄），復未有其他佐證以實其說
      ，已難據予採信。至證人丙○○經通知未到，證人即丙○
      ○配偶乙○○則證述：女方（指甲○○）是我老公婚前之
      朋友，有一次男方（指辛○○）打電話問我懷疑女方與我
      老公有怎樣，我回答他們的事自行處理，..... 女方偶爾
      來找我們云云（見本院卷第124頁筆錄）， 則辛○○僅此
      一次打電話希望乙○○丈夫丙○○不要再跟甲○○來往，
      應認係希望維持家庭生活所為，尚不得認為構成不堪同居
      之虐待。又甲○○指稱辛○○質疑賴冠維係甲○○與第三
      人通姦所生，並對賴冠維說「外國小雜種，叔叔抱」等語
      ，核諸財團法人台灣兒童暨家庭扶助基金會台北市南區分
      事務所之訪視報告（見原審卷１第52頁）所載，辛○○對
      兩造所生子女賴冠維疼愛有加，互動良好，復無證據證明
      辛○○曾出此言，此部分指摘與事實不符，並不可採。又
      參酌上述甲○○93年４月19日細故即換鎖不讓辛○○返家
      ，甚至將所居住房屋轉售他人，經原法院裁定，判命暫由
      辛○○擔任未成年子女賴冠維之親權行使人，甲○○在收
      受裁定書後，竟攜同賴冠維四處藏匿，經辛○○另行提起
      和誘罪之刑事告訴，甲○○始交付子女等情事，甲○○指
      辛○○藏匿幼子，並不可採，其稱此為兩造婚姻破裂之原
      因，實屬無稽。又辛○○未換工作，手機號碼未更換，甲
      ○○透過律師可連絡上辛○○，為其所不爭，此與辛○○
      是否更換電話無涉，可知甲○○稱辛○○換電話不讓其探
      視小孩，並非可採。從而，既乏證據證明辛○○有施虐之
      行為，則客觀上並未達不堪繼續同居虐待之程度。
  (六)關於甲○○主張兩造有難以維持婚姻之重大事由部分：
    1.按民法第1052條第2項雖規定 ：「有前項以外之重大事由
      ，難以維持婚姻者，夫妻之一方得請求離婚。」揆其目的
      係在使夫妻請求裁判離婚之事由較富彈性，是夫妻間發生
      之情事，苟足使婚姻難以維持，即無不准依該條第２項訴
      請離婚之理。惟同條第２項但書已規定「但其事由應由夫
      妻之一方負責者，僅他方得請求離婚」，參照修正理由說
      明，此係為求公允而增設。故婚姻如有難以維持之重大事
      由，於夫妻雙方就該事由均須負責時，應比較衡量雙方之
      有責程度，僅責任較輕之一方，得向責任較重之他方請求
      離婚，如雙方之有責程度相同，則雙方均得請求離婚，以
      符公平，最高法院90年度台上字第1639號判決意旨可供參
      照。
    2.查兩造無法繼續共同生活，造成彼此維繫婚姻關係之重大
      障礙，甲○○對於婚姻破綻事由之發生應負較重之責任，
      均如前述，從而甲○○既係責任較重之一方，則其依民法
      第1052條第２項之規定向責任較輕之辛○○訴請離婚，依
      照上揭最高法院裁判意旨，尚難准許，亦應駁回。
六、兩造離婚後對於未成年之子賴冠維其權利義務之行使或負擔
    應由辛○○任之：
  (一)按夫妻離婚者，對於未成年子女權利義務之行使或負擔，依
    協議由一方或雙方共同任之。未為協議或協議不成者，法院
    得依夫妻之一方、主管機關、社會福利機構或其他利害關係
    人之請求或依職權酌定之，民法第1055條第１項定有明文。
    又離婚之訴，當事人得於第1審或第2審言詞辯論終結前，附
    帶請求法院於認辛○○之訴為有理由時，並定對於未成年子
    女權利義務行使負擔之內容及方法， 復為民事訴訟法第572
    條之1第1項所明定。又法院決定未成年子女權利義務之行使
    或負擔時，應以未成年子女之利益為原則，尤應注意(一)子女
    之年齡、性別、人數及健康情形，(二)子女之意願及人格發展
    之需要，(三)父母之年齡、職業、品行、健康情形、經濟能力
    及生活狀況，(四)父母保護教養子女之意願及態度，(五)父母子
    女間或未成年子女與其他共同生活之人間之感情狀況，同法
    第1055條之1亦有明文。
  (二)查兩造所生之子賴冠維係於91年８月28日出生，現尚未成年
    ，有卷附戶籍謄本可參（見原審卷1第154頁），兩造對於未
    成年之子賴冠維其權利義務之行使或負擔應由何人任之，既
    無法達成協議，則法院自應酌定未成年之子賴冠維其權利義
    務行使或負擔之內容及方法。
    1.本件經財團法人台灣兒童暨家庭扶助基金會台北市南區分
      事務所對兩造及未成年子女賴冠維進行訪視，據覆略以：
      評估與建議：(一)評估內容：1.親子關係：訪談當時觀察
      案主與案父依附關係緊密，案主對於案父有主動性的要求
      與舉動，遇到問題時多半請案父解決，且據案祖母與案父
      表示，案主只願意和案父同睡，親子關係連結緊密；而案
      主與案母之相處狀況無法直接觀察，且案父母對於案主過
      去被照顧情況說法有出入，難以評估。2.支持系統及環境
      關係：案父－案祖母擁有照顧兒童的經驗，目前和案父
      同為案主的照顧者，也為案父最大之支持力量；而案父家
      人也都表示支持，彼此往來密切。案母－案母與案舅同
      住，案舅協助支付房屋租金，但案舅尚需支付外籍傭人費
      用及子女教育生活費用，是否能再支援案母仍需進一步評
      估；另外案母有許多人可提供支持，案姨與案舅也均對案
      母表達關心。(2)環境關係：案父－案父目前為案主安排
      一租屋，內部環境空間足夠、整齊、清潔、舒適，外部環
      境寧靜適合居住，未來案父有意購買國宅，依案父家經濟
      能力及目前安排之居家環境，未來有潛力安排生活環境之
      適切性。案母－案母目前和案舅家人與傭人同住，居住
      人數較多，不過因成員年紀尚小，空間暫稱足夠；而案母
      表示未來有購屋之打算，但因案母目前無穩定工作及收入
      ，遺產繼承部分也屬未知，故此部份較難以評估。3.親職
      能力及照顧計劃之可行性：案父－案父目前擁有穩定工
      作，月收入在4至5萬元之間，就案父之教育程度及擁有之
      專業知能，其具備足夠之工作能力，而案父對於案主的發
      展與需求清楚了解，照顧方面又有經驗豐富之案祖母提供
      協助，案父本身也會參與，故其照顧計劃可行性高。案
      母－案母從事兼職保險業務，目前無正職工作，依其學歷
      應有工作能力，不過未來工作狀況仍屬未知；而案母安排
      未滿２歲之案主上托兒所，依照兒童發展歷程，過早就學
      對於成長發展恐非適當安排，關於此點案母之動機需加以
      釐清。未來案母仍安排案主上托兒所，故案主上學之適應
      性即為評估重點。(二)建議：本報告訪視兩造雙方，就雙
      方條件評估如下：案父目前身體健康、經濟狀況自主自立
      ，原生家庭為其穩定且具體之支持來源，且互動情形良好
      ，具備問題需求之商議及求助的資源。而案母擁有許多友
      人及親人提供支持，也同樣具備問題需求之商議及求助的
      資源，不過其工作及經濟尚屬未知狀況，建請鈞院就兒童
      最佳利益予以判決。」等語，有財團法人台灣兒童暨家庭
      扶助基金會台北市南區分事務所93年７月26日台童北家扶
      監字第930338號函附之監護權案件訪視調查報告書在卷可
      稽（見原審卷1第52頁）。
    2.經參酌訪視報告之意見，又審酌兩造皆具有相當之親職能
      力，而其等所擬具之照顧子女計劃亦具有可行性，並有強
      烈監護子女之意願，又辛○○曾於96年１月間因教育小孩
      以體罰屁股方式為之，有診斷證明、照片為證（見本院卷
      第164、210頁），實為不當，但於本院審理中已深表悔意
      ，且核諸過程純係因教養小孩而為，非蓄意家暴。再辛○
      ○目前在科技公司擔任工程師 ，每月收入5萬5000元，有
      同開科技工程股份有限公司提供之在職證明書可證（見原
      審卷2第122頁)， 工作及收入穩定，其專長資訊科技之就
      業能力佳，名下有多筆婚前即登記名下屬於婚前財產之不
      動產，有土地所有權狀影本2份可證（原審卷3第145、146
      頁），經濟狀況良好；甲○○則在南山人壽保險公司擔任
      業務人員，招攬保險業務（見原審卷2第140頁業務合約證
      明），後又參與八方雲集鍋貼水餃飲食訓練（見原審卷２
      第137頁其姊姊林愛華所出具證明）， 無不動產，更就本
      件訴訟提起法律扶助及訴訟救助，財力狀況較差。至辛○
      ○在白天上班時間雖由辛○○之母代為照顧子女，有隔代
      教養之問題存在，然甲○○目前亦有工作，其於白天上班
      時間仍須將子女交由托兒所照顧，亦存有若干不利於子女
      教養之因素，其條件未必優於辛○○。又辛○○有國外留
      學高學歷，其他兄弟姐妹亦有良好學經歷，足認辛○○之
      父母教導有方，而甲○○則無父母幫忙照顧，依其自述將
      兩造所生子女賴冠維託由其弟弟家所請印尼傭人照顧，查
      該傭人原受僱照顧其弟弟有病之女兒，由其照顧賴冠維依
      法不合，堪認辛○○之生活環境、家庭支持系統等監護條
      件優於甲○○。次查，甲○○照顧子女賴冠維期間未為其
      繳納健保費，至93年5月7日始由辛○○為之辦理健保IC卡
      ，有其提出健保卡請領收執影本可考（見原審卷3第209頁
      ），又兩造原本協議由雙方輪流照顧子女賴冠維，詎辛○
      ○於93年７月間將子女賴冠維交付甲○○後，甲○○即違
      反約定未再將子女賴冠維交付辛○○，復向法院提起聲請
      暫定子女監護權之假處分，然經原法院以93年度家全字第
      17號裁定判命於本件判決確定前，暫由辛○○擔任未成年
      子女賴冠維之親權行使人，但甲○○在收受上揭裁定後，
      竟拒將賴冠維交付，經辛○○寄發存證信函，甚至向法院
      聲請核發執行命令後，甲○○仍拒絕將子女賴冠維交付，
      經辛○○於94年６月間向臺灣士林地方法院檢察署對甲○
      ○提起和誘子女之刑事告訴，甲○○始於94年 9月29日將
      子女賴冠維交付辛○○等情事。再辛○○於94年10月１日
      在南港分局同德派出所將子女賴冠維交付甲○○為會面、
      交往時，甲○○竟當場將賴冠維所穿著之衣物脫掉，並以
      剪刀將辛○○所購買之褲子剪破，此有辛○○提出衣物毀
      損之照片2張在卷足憑（見原審卷３第218頁），而甲○○
      亦自認其有以剪刀將小孩褲子剪破之事實，況於本院審理
      中辛○○個性溫和、身心狀況良好，甲○○有強烈情緒性
      之反映，其對情緒控制不佳，顯然不利於日後教養賴冠維
      情緒管理，由此可見甲○○對於行使負擔未成年子女賴冠
      維間之權利義務，較不利於未成年子女之身心健全發展。
      又賴冠維屬於男生，由辛○○行使負擔對賴冠維之權利義
      務，可使其較有模仿學習對象，而前此甲○○偕同賴冠維
      藏匿期間拒絕辛○○探視，足見日後若將賴冠維由甲○○
      行使負擔賴冠維之權利義務，將減少賴冠維學習模仿機會
      。況兩造所生未成年子女賴冠維現已３歲多，雖屬年幼，
      惟已能清楚表達自己之看法，其於法院庭訊時明確表達其
      比較想與辛○○同住之意願（見原審卷４第81頁筆錄）。
      至甲○○雖辯稱：賴冠維於94年12月９日開庭當時已與辛
      ○○同住３個月餘，故其證詞自然偏向辛○○云云。然辛
      ○○係於94年９月29日始將子女賴冠維帶回同住，賴冠維
      先前已與甲○○共同生活達１年有餘，其與辛○○共同生
      活則僅３個多月，堪認子女賴冠維較能感受並認同辛○○
      之照顧。再者，本件兩造因主觀意識強烈，凡事針鋒相對
      ，難以溝通協調，共同監護未成年之子顯有事實上之困難
      。綜核上情，應認兩造所生未成年之子賴冠維其權利義務
      之行使或負擔應由辛○○單獨任之，始符合未成年子女之
      最佳利益。
七、甲○○與未成年子女賴冠維會面交往之方式及期間如附表所
    示：按法院得依請求或職權為未行使或負擔權利義務之一方
    酌定其與未成年子女會面交往之方式及期間，民法第1055條
    第５項前段定有明文。經查，兩造所生未成年之子賴冠維其
    權利義務之行使或負擔既應由辛○○任之，已如前述。惟父
    母子女係人倫至親，親情相連，其間之會面交往權，非但為
    子女之權利，亦屬父母之權利，甲○○雖未行使、負擔未成
    年之子賴冠維權利義務，惟親子倫常之建立，係維繫社會安
    全重要之一環，甲○○與其子賴冠維倘能透過彼此定期會面
    交往之過程，將使未成年之子亦能感受母愛之關懷，對其人
    格發展及性格形塑具有正面助益，故為兼顧未成年之子人格
    之正常發展，滿足甲○○與其子會面交往之心理需求，並避
    免兩造因子女會面交往問題再起爭執，爰依職權審酌未成年
    子女之意願、年齡階段、學習情形及日常生活狀況等情事，
    酌定甲○○與未成年之子賴冠維其會面交往之方式及期間如
    附表所示。至於辛○○雖聲請減少甲○○探視之時間及次數
    ，惟關於其中賴冠維在幼稚園有粗鄙之言行，並無證據證明
    係經甲○○帶去台北探視後所造成，而台北宜蘭間現有雪山
    隧道可通，並不須耗費太多交通時間，而辛○○所稱甲○○
    僅為報復而探視云云，並無證據證明，況接送賴冠維必然增
    加甲○○之麻煩，審酌訪視調查報告所載，甲○○有強烈照
    顧賴冠維之動機，衡情不致如此。再按母子關係乃人性、人
    情中最親密之關係，為正常人格發展所必要，未行使監護權
    之甲○○定期訪視了解關愛賴冠維，對賴冠維人格之成長，
    關係重大，兼可了解賴冠維有無受到不當之體罰，作為辛○
    ○之警惕及甲○○可否聲請改定監護之參考，本院衡量賴冠
    維年紀大小、辨識力之成熟度、就學狀況、生活習慣等，認
    採如附表之方式及期間會面交往為當。
八、關於辛○○請求分配夫妻剩餘財產之差額部分：
  (一)按夫妻未以契約訂立夫妻財產制者，除本法另有規定外，以
    法定財產制為其夫妻財產制，民法第1005條定有明文。次按
    中華民國91年民法親屬編修正前適用聯合財產制之夫妻，婚
    姻關係存續中取得之原有財產，於修正施行後視為夫或妻之
    婚後財產，民法親屬編施行法第6條之2亦定有明文。又夫或
    妻之財產分為婚前財產與婚後財產，由夫妻各自所有。不能
    證明為婚前或婚後財產者，推定為婚後財產，民法第1017條
    所明定。法定財產制關係消滅時，夫或妻現存之婚後財產，
    扣除婚姻關係存續中所負債務後，如有剩餘，其雙方剩餘財
    產之差額，應平均分配。又夫妻現存之婚後財產，其價值計
    算以法定財產制關係消滅時為準。但夫妻因判決而離婚者，
    以起訴時為準。民國91年 6月26日修正公布之民法第1030條
    之1第1項前段、第1030條之4第1項亦有明文。
  (二)查本件兩造於90年8月8日結婚，婚後並未約定夫妻財產制，
    離婚既為法定財產制關係消滅之原因，本院既依辛○○之請
    求而判決准予兩造離婚，已如前述，則辛○○依上揭民法第
    1005條及第1030條之4第1項之規定，請求分配雙方剩餘財產
    之差額，即屬有據。是以兩造自應以法定財產制為其夫妻財
    產制，並以辛○○提起離婚訴訟之起訴時即93年４月27日，
    作為計算雙方剩餘財產範圍及價值之時點，合先敘明。
  (三)辛○○於93年４月27日之剩餘婚後財產：查辛○○於提起本
    件離婚訴訟時即93年４月27日之現存婚後財產及婚姻關係存
    續中所負債務，數額皆為零，此為兩造所不爭執（見原審卷
    4第117頁筆錄），是以辛○○現存之婚後財產扣除婚姻關係
    存續中所負債務後，其剩餘財產數額為零，無剩餘財產可供
    分配，堪予認定，至於互助會債務（如下述）為其個人欠債
    ，非婚後財產所欠，為其所不爭，併予敘明。雖本院審理言
    詞辯論中甲○○又稱辛○○有公司加盟權利金返還債權12萬
    元、消費借貸債權5萬元、貨款債權4萬元、科技公司股金、
    保險解約金及機車、電腦等動產云云，惟該部分財物或者已
    經不存在（見本院卷第194頁甲○○言詞辯論狀）， 或者並
    未舉證證明該部分財產為婚後財產，自不得計算為辛○○於
    93年4月27日之剩餘婚後財產。
  (四)甲○○於93年4月27日之剩餘婚後財產：
    1.查甲○○名下台北市○○區○○街439號3樓之系爭房地係
      兩造於90年8月8日結婚後甲○○於90年12月26日才取得系
      爭房地之所有權，甲○○嗣於93年5月27日以605萬元代價
      出賣與第三人鄭乃中，系爭房地完成移轉所有權登記之事
      實，為甲○○所不爭執。則甲○○既係於90年12月26日因
      買賣而取得系爭房地之所有權，系爭房地屬於甲○○於婚
      姻關係存續中取得之財產，依民法親屬編施行法第６條之
      ２規定，應視為甲○○之婚後財產。至甲○○雖辯稱系爭
      房地係其以婚前財產所購買，仍屬於甲○○之婚前財產云
      云。然此抗辯已為辛○○所否認，查系爭房地以甲○○為
      登記名義人，故繳款通知單所載名義人為甲○○，而富邦
      銀行95年12月27日北富銀府國字第09560064200號 函所檢
      附220萬元、171萬元貸款分期清償資料（ 見本院卷第133
      至137頁）， 並不足證明頭款69萬7034元係甲○○支付，
      甲○○未能舉證以證實其主張之此部分事實為真正，所辯
      已難採信。況甲○○既係向銀行貸款而購買系爭房地，且
      其嗣將系爭房地出賣於第三人時， 仍積欠銀行貸款380萬
      7316元尚未清償，由此益見甲○○所辯系爭房地係其以婚
      前財產所購買，應屬於其婚前財產云云，核非事實，自不
      足取。況衡情兩造於90年8月8日結婚，甲○○婚後於90年
      12月26日取得系爭房地，應認係夫妻以婚後財產所購置，
      否則期間於90年8月結婚至12月購屋僅4個月，若係甲○○
      以婚前財產購買，理應於90年８月結婚前即購買以保障自
      己權益，堪認辛○○主張系爭房地屬於兩造婚後財產乙節
      為真正。系爭房地既於辛○○於93年 4月27日起訴離婚時
      仍屬於甲○○所有，嗣於93年 5月27日始移轉登記為第三
      人鄭乃中所有，故系爭房地核屬甲○○現存之婚後財產，
      應列為剩餘財產分配。因甲○○出賣系爭房地所取得之價
      金為605萬元， 扣除房屋仲介服務費24萬2000元及代書費
      等費用1萬2300元後，兩造皆已同意以579萬5700元作為甲
      ○○現存婚後財產之價值等情無誤（見原審卷4第110頁筆
      錄），是甲○○婚後財產之價值為579萬5700元， 堪以認
      定。
    2.甲○○於婚姻關係存續中所負之債務：
    (1)銀行貸款部分：甲○○抗辯其於93年 4月27日尚積欠台北
      銀行市府分行貸款本金220萬元，含利息本息金額為221萬
      1700元、 台北銀行西松分行貸款本金 及利息金額 159萬
      5616元、93年度房屋稅款5373元，合計其此部分所負債務
      之金額為381萬2689元。 而辛○○對甲○○抗辯此部分金
      額為甲○○於婚姻關係存續中所負債務乙節亦不爭執，並
      有台北銀行國宅帳卡明細表、放款帳卡明細查詢、93年度
      房屋稅繳款書各1份在卷可佐（見原審卷3第18頁、24頁）
      ，堪信為真正。
    (2)合會債務部分：查甲○○於92年間為支付家庭生活開支，
      參加會首為陳素秋、會期自92年9月5日起至95年4月5日止
      ，每會金額為２萬元，會員數32人之互助會，甲○○已於
      92年11月5日得標，得標金額為51萬5200元，故自93年5月
      起至95年4月止共24期，每月應繳之死會會款為2萬元，合
      計48萬元之會款債務，業提出互助會會員名單１份為證（
      見原審卷３第32頁），並經證人即會首陳素秋證稱：甲○
      ○確有參加伊所招募會期自92年９月起之互助會，採內標
      制，利用支票支付會款，甲○○已於92年11月得標，得標
      金額為51萬5200元等語（見原審卷3第160頁筆錄）相符，
      堪認甲○○確有參加上揭互助會，並已於92年11月間得標
      ，辛○○於93年４月27日起訴離婚時，甲○○尚有24期、
      每期２萬元之死會會款仍未繳納，合計有48萬元之會款債
      務存在等情為真正，是此部分會款債務48萬元既屬甲○○
      婚姻關係存續中所負債務，得自甲○○剩餘財產中予以扣
      除，亦堪認定。至甲○○另於93年３月間雖以辛○○之名
      義標取會款，得標金額為57萬7600元，然按債權債務之主
      體，應以締結契約之當事人為準，故該會既係以辛○○名
      義所參加，故縱使日後應按期給付死會會款２萬元之合會
      債務，亦屬於辛○○個人所負之債務，自不得由甲○○列
      入婚姻關係存續中所負之債務。至於所謂以林宜芳名義入
      會，甲○○更未證明為兩造因婚後財產所積欠之合會債務
      ，不得列入扣除，併此敘明。又甲○○所稱辛○○婚前積
      欠李俊慰5萬元、潘皓明6萬元，由其代清償云云，並未舉
      證證明係由其以個人財產清償，況欠債既為辛○○個人對
      朋友之欠債，且於婚前所欠，期間辛○○既有正當職業，
      有不錯之收入，衡情應認係由辛○○個人所得清償為合理
      可信。
    (3)向私人借款債務部分：
      按當事人主張有利於己之事實者，就其事實有舉證之責
        任，民法第277條前段定有明文。 又當事人主張有金錢
        借貸關係存在，須就其發生所需具備之特別要件，即金
        錢之交付及借貸意思表示互相一致負舉證之責任，始得
        信其主張為真實，有最高法院81年度台上字第2372號判
        決意旨可參照。
      關於林谷發之50萬元借款債務部分：查甲○○僅泛稱其
        陸續向祖母林高招治借款，金額累計達50萬元，然其始
        終未能具體交代分次借款之時間、金額及交付金錢之方
        式為何，亦未提出任何書面借據、匯款轉帳或交付現金
        等證明文件以為佐證，已有悖於社會常情。又證人林谷
        發亦證述：伊不知道祖母（即林高招治）如何將50萬元
        交給甲○○等語在卷（見原審卷3第169頁筆錄），而甲
        ○○亦自承其無法提出證據證明曾向祖母林高招治陸續
        借款50萬元等語無訛（見原審卷3第166頁筆錄），是甲
        ○○既未能舉證證明其確有向祖母林高招治借款50萬元
        之事實，已難認甲○○所辯其向祖母林高招治借款50萬
        元乙節屬實。佐以甲○○先則表示上揭50萬元借款債務
        係向林谷發所借等語在卷（見原審卷3第5頁答辯狀及第
        122頁筆錄）； 嗣則改稱：該50萬元係陸續向祖母所借
        ，後來祖母將該50萬元債權轉讓於其弟林谷發云云（見
        原審卷3第154頁筆錄），是其所述內容前後亦屬不一，
        是甲○○迄今未能舉證證明其確有陸續向其祖母借款50
        萬元之事實為真正，則其所辯此部分之內容即不足取，
        自不得將此列為甲○○於婚姻關係存續中所負債務，而
        自剩餘財產中予以扣除。
      關於庚○○之50萬元借款債務部分：甲○○所稱長年向
        庚○○借款乙事，雙方既未簽署借據等證明文件，亦無
        雙方借貸往來之帳務記錄，在甲○○前債未還之情形下
        ，尚能向庚○○續借鉅額款項，已與常理有違。又關於
        庚○○交付借款之方式，甲○○陳稱大部分是向庚○○
        拿現金，有時係以匯款方式借款云云（見原審卷3第156
        頁筆錄）；而證人庚○○則證稱係以店內現金直接交付
        甲○○，並無提款紀錄云云（見原審卷3第162頁筆錄）
        ，雙方所述內容已屬不一。另甲○○與庚○○間既無任
        何書面之帳務記錄或借據為憑，雙方於93年4、5月間如
        何會算借款金額，已有疑問。且甲○○辯稱其迄至93年
        4、5月間，共向庚○○累積借款50萬元云云（見原審卷
        3第156頁筆錄）；惟證人庚○○卻稱：雙方於93年4、5
        月間以電話聯繫會算借款金額，甲○○尚欠約60萬元未
        還云云（見原審卷3第162頁筆錄），是甲○○與庚○○
        彼此間既有會算確認借款金額，何以雙方所述借款金額
        明顯不符。況渠等始終未能具體交代分次借款之時間、
        金額及交付金錢之方式為何，亦未提出任何書面借據或
        帳務紀錄，甚至亦無提領款項、匯款轉帳或其他交付借
        款之證明文件以資佐證，顯與社會交易常情有違。是甲
        ○○既未能舉證以實其說，且其所述內容復與證人庚○
        ○之證詞不符，則甲○○所辯其於93年４月27日仍積欠
        庚○○50萬元之借款債務未還云云，已難採信，故此部
        分之金額亦無法列為甲○○於婚姻關係存續中所負債務
        ，不得予以扣除。
      關於陳珍珍之借款債務部分：查，甲○○已迭次陳稱其
        向陳珍珍借款並未寫過借據云云（見原審卷3第158頁筆
        錄）；然證人陳珍珍先則證稱：「（借錢給有無借據？
        ）之前寫過借據，可是還款以後，就撕掉了。」云云，
        嗣則改稱：「（有無借據？）沒有。如果我是跟朋友調
        的錢，才會有借據，如果我自己的錢，就沒有寫借據。
        」云云（見原審卷3第165頁筆錄），其先後證述之情節
        已有不符，復與甲○○所辯上情相左；嗣更對係向何位
        友人借款後再轉借甲○○，先則沈默不語（見原審卷３
        第166頁筆錄）， 後則補稱係向其妹戊○○所借，再轉
        借給甲○○，故該次有寫借據云云（見同上筆錄），衡
        情陳珍珍倘其所證述此部分之內容為真正，何以其明知
        部分款項係向其妹戊○○所借，應無誤認為向朋友調借
        之可能，然其竟先稱款項係向朋友調錢，可見證人陳珍
        珍之證言內容尚難遽行採信。再者甲○○始終未能具體
        交代分次借款之時間、金額及交付金錢之方式為何，亦
        無法提領款項、匯款轉帳或其他交付借款之證明文件作
        為佐證，顯與社會交易常情有違，是甲○○既未能舉證
        以實其說，故其所辯此節難以採信，則此部分之金額自
        無法列為甲○○於婚姻關係中所負債務，而自其剩餘財
        產中予以扣除。
      甲○○復辯稱其已支出90年、91年之房屋稅、地價稅、
        新屋裝潢費、電視、冰箱、冷氣等家電用品費用及93年
        3月間向外告貸小額貸款5萬元貼補家用云云。然甲○○
        所辯此節縱令屬實，惟甲○○已支出之此部分家庭生活
        費用，核非屬於剩餘財產之範圍，自不得列為甲○○所
        負債務而予以扣除。甲○○又辯稱結婚時母親曾贈金20
        萬元，母親死亡時繼承取得17萬元，應列入無償取得財
        產云云。惟按93年４月27日計算婚後財產，甲○○並無
        此部分之財產，且現金支出原因甚多，可能為個人消費
        支出，亦無證據證明該現金已經轉換為尚屬存在之婚後
        財產之一部分，所辯亦非可採，無通知訊問甲○○兄弟
        姊妹關於甲○○是否曾收受此金錢之必要。至於甲○○
        其餘所辯還清安泰保單貸款部分，均無證據證明確有其
        事及係以其個人財產清償清償，不得作為甲○○婚姻關
        係中以其婚後財產所清償之債務。
    3.綜上，甲○○於93年4月27日現存之婚後財產價值為579萬
      5700元，扣除甲○○於93年４月27日積欠上述台北銀行市
      府分行貸款本息金額221萬1700元、 台北銀行西松分行貸
      款本息金額159萬5616元、 93年度房屋稅款5373元及合會
      債務48萬元，合計甲○○於婚姻關係存續中所負債務之數
      額為429萬2689元， 據此計算甲○○之剩餘財產為 150萬
      3011元。
  (五)辛○○請求平均分配剩餘財產之差額並不顯失公平：
    1.按民法第1030條之1第2項雖規定夫妻雙方剩餘財產之差額
      ，平均分配顯失公平者，法院得調整或免除其分配額，然
      參酌民法第1030條之１立法理由為「聯合財產關係消滅時
      ，以夫妻雙方剩餘財產之差額，平均分配，方為公平，亦
      所以貫徹男女平等之原則，例如夫在外工作或經營企業，
      妻在家操持家務、教養子女，備極辛勞，使夫得無內顧之
      憂，專心發展事業，其因此所增加之財產，不能不歸功於
      妻子之協力，則其剩餘財產，除因繼承或其他無償取得者
      外，妻自應有平均分配之權利，反之，夫妻易地而處，亦
      然，爰增設本條第1項之規定。 惟夫妻之一方有不務正業
      ，或浪費成習等情事，於財產之增加並無貢獻，自不能使
      之坐享其成，獲得非分之利益。此際如平均分配，顯失公
      平，爰增設第２項。」是以剩餘財產分配請求權是否應酌
      減其分配額或不予分配，應以獲得分配之一方是否有不務
      正業或浪費成習等情事為斷。
    2.查辛○○於兩造婚姻關係存續期間皆有正當工作，且自94
      年10月起至92年7月止之薪資所得共105萬3324元，皆已交
      由甲○○管理使用；而辛○○自92年8月起至93年2月止雖
      未在外工作，然其係從事精力湯公司與美奇盆栽之營運等
      情，此為兩造所不爭執，並據辛○○提出萬泰商業銀行存
      摺影本為證（見原審卷1第164頁至171頁）， 堪信為真正
      。又甲○○亦自認其於93年4月前並無正職工作， 僅係在
      南山人壽保險公司擔任兼職業務員，平均每月薪資約有１
      萬元等語（見原審卷3第139、140頁筆錄）， 是辛○○既
      已將其賺取之工作收入皆交由甲○○管理使用，可見辛○
      ○於婚姻關係存續中並未拒絕負擔家庭生活費用，更難認
      辛○○有何不務正業、浪費成習之情事，則辛○○請求平
      均分配剩餘財產，尚無顯失公平之情形。從而甲○○主張
      應酌減或免除辛○○之分配額，尚屬無據，洵無足取。
  (六)兩造剩餘財產之差額為150萬3011元 ：查辛○○之剩餘財產
    為0元，而甲○○之剩餘財產則為150萬3011元，已詳如前述
    ，故兩造剩餘財產之差額為150萬3011元，亦堪認定 。因辛
    ○○請求平均分配雙方剩餘財產之差額，核無顯失公平之情
    形，從而辛○○依民法第1030條之1第1項之規定，請求甲○
    ○應給付兩造剩餘財產差額２分之1即75萬1506元（0000000
    ÷2=751505.5，元以下4捨5入），為有理由，應予准許。
九、甲○○不得向辛○○請求按月給付扶養費1萬5000元： 按法
    院依民法第1055條之規定，為酌定、改定或變更時，得命未
    行使或負擔權利義務之一方給付扶養費， 非訟事件法第127
    條第1項亦有明文。查本院既已判准兩造離婚 ，並酌定兩造
    所生未成年之子賴冠維其權利義務行使或負擔應由辛○○單
    獨任之，是甲○○既未擔任賴冠維之親權行使人，則其向擔
    任行使親權之辛○○請求按月給付扶養費１萬5000元，於法
    即屬無據，不應准許。
十、甲○○不得請求非財產上損害賠償：
  (一)按夫妻之一方，因判決離婚而受有損害者，得向有過失之他
    方，請求賠償。前項情形，雖非財產上之損害，受害人亦得
    請求賠償相當之金額， 但以受害人無過失者為限。 民法第
    1056條第1項、第2項定有明文。換言之，此一請求須以受害
    人「無過失」者為限，方符該條之要件。又所謂無過失，係
    指對於離婚之原因事實之發生並無過失而言，亦即被害人方
    面須並無有責之離婚原因存在。
  (二)查本件辛○○主張兩造間有難以維持婚姻之事由而訴請與甲
    ○○離婚，甲○○則反訴主張與辛○○離婚，經本院審理結
    果，認辛○○提起離婚之訴部分，兩造間確有難以維持婚姻
    之重大事由存在，並認定甲○○應負較重之責任，而判准兩
    造離婚；然甲○○提起離婚為無理由而駁回在案，均詳如前
    述。故本院既認甲○○對於本件判決離婚之原因存有過失，
    從而甲○○依民法第1056條第２項規定，請求辛○○給付80
    萬元之精神慰撫金，即無理由。
十一、綜上所述，(一)辛○○依民法第1052條第２項規定訴請判准兩
    造離婚，為有理由，應予准許，甲○○依民法第1052條第１
    項第3款及同條第2項規定訴請離婚，為無理由，應予駁回。
    (二)酌定兩造未成年之子賴冠維其權利義務之行使或負擔由辛
    ○○單獨任之，併定甲○○與未成年子女賴冠維會面、交往
    之時間及方式如附表所示。(三)辛○○依民法第1030條之1第1
    項之規定，請求甲○○給付兩造剩餘財產差額之 1/2即75萬
    1506元，亦有理由，應予准許。(四)甲○○請求辛○○按月給
    付扶養費１萬5000元，為無理由。(五)甲○○依民法第1056條
    第２項規定請求辛○○給付精神慰撫金80萬元，亦無理由，
    應予駁回；其關於請求給付精神慰撫金部分假執行之聲請，
    亦失所附麗，應併予駁回。原審依此判決，經核並無違誤。
    兩造各就其敗訴部分上訴，指摘原判決不當，求予廢棄改判
    ，均為無理由，均應駁回其上訴。
十二、本件判決之基礎已臻明確，關於賴冠維在幼稚園有粗鄙之言
    行並無證據證明與甲○○帶去台北探視交往所致已如前述，
    而在幼稚園已有學習觀察表可供參考，因此涉及專業知識之
    判斷，並無函請幼稚園說明之必要；至甲○○所稱辛○○於
    93年６月間不同意其探視賴冠維部分，已經本院准其探視定
    探視方法如附表，且自法院酌定後辛○○已同意甲○○探視
    ，再無此顧慮，兩造其餘攻擊、防禦方法及證據資料，經核
    與本件判決結果不生影響，爰不逐一論列，附此敘明。
十三、據上論結， 本件兩造之上訴均為無理由， 依民事訴訟法第
    449條第1項、第78條，判決如主文。
中　　華　　民　　國　　96　　年　　3 　　月　　13　　日
                    民事第七庭
                        審判長法　官  鄭三源
                              法　官  王聖惠
                              法　官  黃嘉烈
正本係照原本作成。
如不服本判決，應於收受送達後20日內向本院提出上訴書狀，其
未表明上訴理由者，應於提出上訴後20日內向本院補提理由書狀
（均須按他造當事人之人數附繕本）上訴時應提出委任律師或具
有律師資格之人之委任狀；委任有律師資格者，另應附具律師資
格證書及釋明委任人與受任人有民事訴訟法第466條之1第１項但
書或第2項（詳附註）所定關係之釋明文書影本。
中　　華　　民　　國　　96　　年　　3 　　月　　14　　日
　　　　　　　　　　　　　　　書記官  倪淑芳
附註：
民事訴訟法第466條之1（第1項、第2項）：
對於第二審判決上訴，上訴人應委任律師為訴訟代理人。但上訴
人或其他法定代理人具有律師資格者，不在此限。
上訴人之配偶、三親等內之血親、二親等內之姻親，或上訴人為
法人、中央或地方機關時，其所屬專任人員具有律師資格並經法
院認為適當者，亦得為第三審訴訟代理人。
附表：甲○○與未成年之子賴冠維會面交往之方式及期間
一、賴冠維未滿7歲前：
    甲○○得於每月第２週及第4週之週六上午9時起至接送地點
    偕同賴冠維外出會面交往或共同居住，並應於該週週日下午
    5 時前，將賴冠維帶至接送地點交予辛○○。又上述接送地
    點由兩造協議決定之；若兩造未為協議或協議不成時，則定
    為台北市政府警察局南港分局門口；兩造均應按時將賴冠維
    帶往上述接送地點。
二、賴冠維年滿7歲後、未滿12歲前：
    甲○○得於每月第２週及第4週之週六上午9時起至接送地點
    偕同賴冠維外出會面交往或共同居住過夜，並應於該週週日
    下午５時前，將賴冠維帶至接送地點交予辛○○。期間如遇
    學校寒、暑假，均自學校放假日後第６日起，由甲○○於該
    日上午９時起至接送地點偕同賴冠維外出會面交往或共同居
    住；寒假至第13日下午5時止、暑假則至第27日下午5時止，
    再由甲○○將賴冠維帶至接送地點交予辛○○。又上述接送
    地點由兩造協議決定之；若兩造未為協議或協議不成時，則
    定為台北市政府警察局南港分局門口；兩造均應按時將賴冠
    維帶往上述接送地點。
三、賴冠維年滿12歲後、未滿16歲前：
    甲○○與賴冠維會面交往之期間及方式如附表第１項所載，
    期間如遇學校寒、暑假，則應尊重賴冠維之意願，決定其與
    甲○○會面交往之期間及方式。
四、賴冠維年滿16歲後：
    應完全尊重賴冠維個人之意願，自行決定其與甲○○會面交
    往之時間及方式。
五、辛○○或賴冠維之住所或聯絡電話如有變更，應隨時通知甲
    ○○。
六、除上述約定探視方式外，甲○○在不影響賴冠維之意願、學
    業及生活作息之範圍內，得以電話、書信、傳真、電子郵件
    等方式與賴冠維交往。
七、辛○○非經甲○○之同意，不得以帶領賴冠維出國、外宿或
    其他方式，妨礙甲○○與賴冠維之會面交往。